臺灣臺北地方法院民事裁定
111年度消債清字第144號
聲  請  人  
即  債務人  許智棕  
代  理  人  吳鴻奎律師(法扶律師)
相  對  人  
即  債權人  合作金庫商業銀行股份有限公司

法定代理人  雷仲達  
相  對  人  
即  債權人  華南商業銀行股份有限公司

法定代理人  張雲鵬  
相  對  人  
即  債權人  星展(台灣)商業銀行股份有限公司

法定代理人  伍維洪  
相  對  人  
即  債權人  國泰世華商業銀行股份有限公司

法定代理人  郭明鑑  
代  理  人  林慧欣  
相  對  人  
即  債權人  花旗(台灣)商業銀行股份有限公司
                      設臺北市○○區○○路0號0、0、00、00、00、00、00樓
法定代理人  莫兆鴻  
相  對  人  
即  債權人  聯邦商業銀行股份有限公司

法定代理人  林鴻聯  
代  理  人  鄭伊舒  
相  對  人  
即  債權人  凱基商業銀行股份有限公司
                      設臺北市○○區○○○路000號0樓、00樓及00樓
法定代理人  龐德明  


上列當事人因消費者債務清理事件聲請清算，本院裁定如下：
    主  文
債務人自中華民國一百一十一年十一月二十四日上午十一時起開
始清算程序。
命司法事務官進行本件清算程序。
    理  由
一、按債務人不能清償債務或有不能清償之虞者，得依本條例所
    定更生或清算程序，清理其債務；債務人對於金融機構負債
    務者，在聲請更生或清算前，應向最大債權金融機構請求協
    商債務清償方案，或向其住、居所地之法院或鄉、鎮、市、
    區調解委員會聲請債務清理之調解，消費者債務清理條例（
    下稱消債條例）第3條、第151條第1項分別定有明文。此係
    採前置協商主義，是債務人於協商程序中，自應本於個人實
    際財產及收支狀況，依最大誠信原則，商討解決方案。如終
    究不能成立協商，於聲請更生或清算時，法院審酌上開條文
    所謂「不能清償或有不能清償之虞」，允宜綜衡債務人全部
    收支、信用及財產狀況，評估是否因負擔債務，而不能維持
    人性尊嚴之最基本生活條件，所陳報之各項支出，是否確屬
    必要性之支出，如曾有協商方案，其條件是否已無法兼顧個
    人生活之基本需求等情，為其判斷之準據。又法院開始清算
    程序之裁定，應載明其年、月、日、時，並即時發生效力。
    法院開始更生或清算程序後，得命司法事務官進行更生或清
    算程序，必要時得選任律師、會計師或其他適當之自然人或
    法人1人為監督人或管理人，復為同條例第83條第1項、第16
    條第1項所明定。
二、本件債務人主張：債務人因積欠無擔保及無優先權債務達新
    臺幣（下同）1,392萬7,094元而不能清償，且於消債條例施
    行後，曾於本院對上開債權人聲請債務前置調解，惟債務人
    無法負擔債權人提出之清償條件，是調解不成立，故債務人
    顯有不能清償債務情事，爰依法聲請清算等語。
三、經查：
  ㈠債務人符合消債條例第2條第1項規定之消費者：
  ⒈按本條例所稱消費者，指5年內未從事營業活動或從事小規模
    營業活動之自然人；前項小規模營業指營業額平均每月20萬
    元以下者；債務人為公司或其他營利法人之負責人，無論是
    否受有薪資，均視為自己從事營業活動，其營業額依該公司
    或其他營利法人之營業額定之，消債條例第2條第1、2項及
    消費者債務清理條例施行細則第3條第2項分別定有明文。復
    按無限公司、兩合公司之執行業務或代表公司之股東，有限
    公司、股份有限公司之董事，皆為該公司之負責人，公司法
    第8條第1項定有明文，故債務人倘為有限公司或股份有限公
    司之董事，縱未實際出資或經營公司，依上規定，仍屬公司
    負責人，則依消債條例施行細則第3條第2項規定，無論其是
    否受有薪資，均視為自己從事營業活動，其營業額應依該公
    司之營業額定之（司法院民事廳消費者債務清理條例法律問
    題研審小組99年11月29日廳民二字第0990002160號法律問題
    參照）。
  ⒉本件債務人於民國111年7月11日聲請本件清算，故應以111年
    7月11日起回溯5年之期間內查核債務人擔任營利事業負責人
    之每月營業額是否逾20萬元。依債務人之財團法人金融聯合
    徵信中心當事人綜合信用報告─債務清理條例前置協商專用
    債權人清冊之個人任職商業登記事業負責人及經理人企業名
    錄欄位顯示，債務人為轉角藝術工程有限公司（下稱轉角公
    司）之董事（見111年北司消債調卷〈下稱調解卷〉第15頁）
    ，惟依財政部北區國稅局新店稽徵所函覆表示：轉角限公司
    自105年12月15日起停業迄今，並無106年7月起營業額資料
    ，有財政部北區國稅局新店稽徵所111年8月30日北區國稅新
    店銷審字第1112374754號號函在卷可參（見本院卷第103頁
    ），堪認債務人於聲請清算前5年（即106年7月11日至111年
    7月11日）內未從事營業活動或從事小規模營業活動，應視
    為一般消費者，先予敘明。
  ㈡債務人以其有不能清償債務情事，於111年4月6日向本院聲請
    消債條例前置調解，經本院以111年度北司消債調字第131號
    聲請調解事件受理在案，惟雙方無法達成協議，於111年6月
    8日調解不成立，有民事調解紀錄表在卷可參（見調解卷第6
    2頁），是本院自應綜合其目前全部收支及財產狀況，評估
    是否已達不能維持最低生活條件，而有「不能清償債務或有
    不能清償之虞」之情形。
  ㈢債務人主張其擔任派遣員工，每月薪資收入4萬2,000元之收
    入，另於109年曾因承租倉庫供彧然設計工程有限公司使用
    ，賺取一年24萬元租金，嗣因火災燒毀，於110年起無該項
    收入等情，有債務人111年10月7日陳報狀、收入切結書、財
    政部北區國稅局同意備查火災損失函等件附卷可佐（見調解
    卷第12頁、本院卷第183頁、第189頁），因債務人之清償能
    力係處於流動狀態，其聲請時與法院裁定時之清償能力未必
    一致，故應以法院裁定時為判斷基準時，債務人擔任派遣員
    工部分應以每月薪資4萬2,000元計算，又因此項收入具持續
    性，應屬聲請人之固定收入。另就承租倉庫賺取租金部分，
    因倉庫目前已燒毀無此項收入，爰不列入其固定收入範圍，
    是本院即以債務人擔任派遣員工之收入4萬2,000元，作為計
    算其償債能力之依據。
　㈣聲請人之個人支出狀況：
　⒈按債務人聲請更生或清算時所提財產及收入狀況說明書，其
    表明每月必要支出之數額，與本條例第64條之2第1項、第2
    項規定之認定標準相符者，毋庸記載原因、種類及提出證明
    文件；債務人必要生活費用，以最近一年衛生福利部或直轄
    市政府所公告當地區每人每月最低生活費1.2倍定之。受扶
    養者之必要生活費用，準用第1項規定計算基準數額，並依
    債務人依法應負擔扶養義務之比例認定之；按因負擔扶養義
    務而不能維持自己生活者，免除其義務。但受扶養權利者為
    直系血親尊親屬或配偶時，減輕其義務，消費者債務清理條
    例施行細則第21條之1第3項、消債條例第64條之2第1、2項
    、民法第1118條定有明文。查債務人居住於新北市新店區，
    有戶籍謄本附卷可佐(見本院卷第117頁)，並主張其目前每
    月個人生活必要支出租金7,000元、管理費400元、伙食費6,
    000元、手機費699元、交通費1,000元、水費50元、電費230
    元、瓦斯費150元、健保費1,650元、國民年金保費1,015元
    、寬頻費699元，合計共1萬8,893元等情，其支出項目未見
    明顯奢華之處，且未逾111年度新北市最低生活標準之1.2倍
    即1萬8,960元，核與維持基本生活所必要無違，是債務人主
    張其個人生活必要支出1萬8,893元部分，足堪採信。　
　⒉子女扶養費部分：
　　聲請人主張每月支出其未成年子女許○葳、許○璇各5,000元
    扶養費，而許○葳、許○璇名下皆無財產及收入，有許○葳、
    許○璇全國財產稅總歸戶財產查詢清單及109及110年度綜合
    所得稅各類所得資料清單附卷可佐（見本院卷第135頁至第1
    45頁），經審酌債務人之子女處於就學階段、無收入，尚有
    受債務人扶養之必要，故衡酌債務人負擔子女扶養費部分，
    未逾衛生福利部公告新北市111年度最低生活費標準1萬5,80
    0元之1.2倍即1萬8,960元之半數，則債務人主張其負擔子女
    許○葳、許○璇扶養費各5,000元部分，尚屬可採。
　⒊母親扶養費部分：
　　債務人主張母親朱美香育有3子，扶養義務人有3人，惟兩名
    弟弟旅居美國無法取得聯繫，目前母親朱美香與債務人同住
    ，由債務人扶養，每月需負擔2萬元扶養費用，而依朱美香
    之全國財產稅總歸戶財產查詢清單、109及110年度綜合所得
    稅各類所得資料清單、國泰世華銀行存摺影本記載（見本院
    卷第129頁至133頁、第147頁至163頁），朱美香名下無財產
    及收入，僅於每月領取國保年金4,039元，其收入尚不足支
    應其每月必要生活費用，堪認有受扶養之必要，惟本院審酌
    聲請人已負擔高額債務之際，依民法第1118條、第1119條規
    定，其負扶養義務之程度，亦應考量其目前身負債務之窘境
    ，所負擔之扶養義務能力，自非比一般，而除債務人外，朱
    美香尚有2名子女許智強及許智凱，債務人雖主張其胞弟旅
    居美國無法取得聯繫，無法分攤扶養母親朱美香之義務，惟
    依民法第1116條、第1118條之規定，子女對於父母負有扶養
    義務，屬生活保持義務，縱子女因負擔父母之扶養義務，而
    不能維持自己生活，仍僅得減輕其義務，非可完全免除扶養
    義務，債務人並未舉證證明許智強及許智凱確因負擔母親之
    扶養義務，致不能維持自己生活，自無從認許智強及許智凱
    對母親之扶養義務確有減輕之必要，況債務人所負債務達千
    萬元之多，債務人之經濟狀況未必較其胞弟許智強及許智凱
    為佳，自應量力而為，豈能妄自擔負全部之扶養責任，使其
    他扶養義務人毋庸負擔扶養費用，將聲請人之胞弟未盡扶養
    義務之不利益，轉嫁由多數債權人負擔，亦不公允。是以，
    其等母親朱美香之每月扶養費2萬元，扣除每月領取之4,039
    元國保年金後，仍應由聲請人及胞弟合計3人共同分擔，債
    務人平均負擔母親朱美香扶養費為5,320元【計算式：（20,
    000元－4,039元）÷3＝5,320，小數點後四捨五入】，逾此部
    分應予剔除。
  ㈤準此，債務人每月生活必要支出為3萬4,213元(個人生活支出
    1萬8,893元＋子女扶養費1萬元＋母親扶養費5,320元=3萬4,21
    3元)，而債務人目前每月收入4萬2,000元扣除生活必要支出
    後，雖餘7,787元（計算式：4萬2,000元-3萬4,213元=7,787
    元）可供支配，惟據債務人之財團法人金融聯合徵信中心查
    詢當事人綜合信用報告回覆書、債權人陳報狀、債權表所載
    （見調解卷第39頁、第40頁、第43頁、第49頁），債務人積
    欠債權人合作金庫商業銀行股份有限公司等7名債權人債務1
    392萬7,094元，倘以其每月所餘7,787元清償，將致債務人
    終生無法清償債務完畢（計算式：1392萬7,094元÷7,787元÷
    12月≒1,788.5年），遑論前開債務仍須另行累計每月高額之
    利息及違約金，債務人每月得用以償還債務之數額顯然更低
    ，尚待支付之債務總額應屬更高，其還款年限顯然更長，實
    有違消債條例協助債務人重建更生之立法本意。此外，債務
    人陳報其名下除郵局存款182元、南山人壽醫療險保單2份（
    保單號碼：Z000000000、Z000000000）、台灣人壽防癌險保
    單1份、2015年出廠車牌號碼000-000山葉機車1部外，無其
    他財產，有郵局存摺影本、全國財產稅總歸戶財產查詢清單
    在卷可稽（見本院卷第123頁至第127頁、調解卷第27頁）。
    是本院審酌債務人之財產、信用、勞力及生活費用支出等狀
    況，堪認債務人客觀上經濟狀況已有不能清償債務之虞，而
    有藉助清算制度調整其與債權人間之權利義務關係而重建其
    經濟生活之必要。
  ㈥本院審酌債務人之財產、信用、勞力及生活費用支出等狀況
    ，堪認債務人客觀上經濟狀況已有不能清償債務之虞，而有
    藉助清算制度調整其與債權人間之權利義務關係而重建其經
    濟生活之必要，自應許債務人得藉由清算程序清理債務。此
    外，本件復查無債務人有消債條例第6條第3項、第8條或第8
    2條第2項所定駁回清算聲請之事由存在，則債務人聲請清算
    ，核屬有據，爰依首揭規定，應予開始清算程序，並命司法
    事務官進行本件清算程序。
四、依消費者債務清理條例第11條第1項、第16條第1項、第83條
    ，裁定如主文。
中　　華　　民　　國　　111 　年　　11　　月　　24　　日
                  民事第二庭  法  官  林怡君
以上正本係照原本作成。
本裁定不得抗告。
本裁定已於111年11月24日上午11時公告。　
中　　華　　民　　國　　111 　年　　11　　月　　24　　日
                              書記官  林昀潔